臺灣士林地方法院刑事判決　　　　　　 100年度訴緝字第31號
公　訴　人　臺灣士林地方法院檢察署檢察官
被　　　告　黃炫豪
上列被告因妨害兵役案件，經檢察官提起公訴（95年度偵字第49
41號），因被告於本院準備程序中就被訴事實為有罪之陳述，經
本院裁定進行簡式審判程序，判決如下：
    主    文
黃炫豪役齡男子意圖避免徵兵處理，核准出境後，屆期未歸，經
催告仍未返國，致未能接受徵兵處理，處有期徒刑月，如易科
罰金，以銀元佰元即新臺幣玖佰元折算壹日。緩刑貳年。
    犯罪事實及理由
一、犯罪事實：
    黃炫豪係民國74年9 月29日生，為常備兵役之役男，於94年
    3 月16日以觀光名義向臺北市士林區公所申請辦理出境並獲
    核准，而於94年3 月19日搭機出境，依規定至遲應於94年4
    月5 日前返國。詎黃炫豪竟意圖避免徵兵處理，於上揭核准
    出境期限屆滿後仍滯留美國未歸，經臺北市士林區公所於94
    年6 月6 日以北市士兵徵字第09431596500 號函催告黃炫豪
    之父黃倉裕通知其返國，惟黃炫豪仍未返國。嗣臺北市士林
    區公所再於95年1 月23日以公所北市兵二字第09530019200
    號函，通知黃炫豪應於95年2 月10日受徵兵檢查，惟黃炫豪
    仍未歸國，致未能接受徵兵處理。
二、證據名稱：
  (一)被告黃炫豪於本院準備程序及審理中之自白。
  (二)證人黃倉裕於偵查中之證述（見他字卷第15頁、第16頁）。
  (三)被告黃炫豪兵役表、役男出境申請書、境管局入出境資料查
    詢、臺北市士林區公所94年6 月6 日北市士兵徵字第094315
    96500 號函、役男參加95年2 月10日第1 場徵兵檢查名冊、
    役男徵兵檢查通知書回執各1 份（見他字卷第4 頁至第11之
    1 頁）。
三、論罪科刑之理由：
  (一)新舊法比較：
    被告黃炫豪行為後法律有變更者，適用行為時之法律。但行
    為後之法律有利於行為人者，適用最有利於行為人之法律，
    現行刑法第2條第1項定有明文。經核：
  1.修正後刑法第33條第5 款規定「罰金：新臺幣1,000 元以上
    ，以百元計算之」，與修正前刑法第33條第5 款規定「罰金
    ：一（銀）元以上」相較，刑法分則中關於有罰金刑之規定
    者，於修正前最低度之法定刑係銀元1 元即新臺幣3 元，而
    於修正後則係新臺幣1,000 元，比較修正前後之規定，修正
    後之規定並未更有利於行為人。經綜合上情比較之結果，應
    以修正前即被告行為時之刑法較有利於被告，依現行刑法第
    2 條第1 項前段規定，本件應適用修正前刑法。
  2.易刑處分部分，並無綜合比較之適用，應單獨依修正後刑法
    第2 條第1 項之規定，適用最有利於行為人之法律（最高法
    院95年度第8 次刑事庭會議決議3 (二)參照）。查修正前刑法
    第41條第1 項前段規定：犯最重本刑為5 年以下有期徒刑以
    下之刑之罪，而受6 個月以下有期徒刑或拘役之宣告，因身
    體、教育、職業、家庭之關係或其他正當事由，執行顯有困
    難者，得以銀元1 元以上3 元以下折算1 日，易科罰金。又
    就被告行為時之易科罰金折算標準，廢止前罰金罰鍰提高標
    準條例第2條（該條例已於98年4 月29日公布廢止，於同年5
    月1 日生效，惟若應適用舊刑法，應仍予適用）規定，就其
    原定數額提高為100 倍折算1 日，則本件被告行為時之易科
    罰金折算標準，應以銀元300 元折算1 日，經折算為新臺幣
    後，應以新臺幣900 元折算1 日。惟現行刑法第41條第1 項
    前段則規定：犯最重本刑為5 年以下有期徒刑以下之刑之罪
    ，而受6 個月以下有期徒刑或拘役之宣告者，得以新臺幣1,
    000 元、2,000 元或3,000 元折算1 日，易科罰金。經比較
    修正前後之易科罰金折算標準，以修正前之規定（含廢止前
    之罰金罰鍰提高標準條例第2 條規定）較有利於被告。
  3.惟關於緩刑部分，依最高法院95年第8 次刑事庭會議第7 點
    決議，犯罪在新刑法施行前，新刑法施行後，緩刑之宣告，
    應適用新刑法第74條之規定。從而，本件若諭知緩刑，即無
    新舊法比較之問題而應逕行適用新刑法。
  (二)核被告所為，係犯妨害兵役治罪條例第3 條第7 款役齡男子
    意圖避免徵兵處理，核准出境後，屆期未歸，經催告仍未返
    國，致未能接受徵兵處理罪。又妨害兵役治罪條例第3 條於
    91年6 月26日修正時增列同條第7 款「核准出境後，屆期未
    歸，經催告仍未返國，致未能接受徵兵處理者」之規定，該
    款規定原為同條第3 款「徵兵檢查無故不到」之規定所涵蓋
    ，然現行法既將「核准出境後，屆期未歸，經催告仍未返國
    ，致未能接受徵兵處理者」之情形予以特別規定，自應優先
    適用該規定，而不再論以同條第3 款「徵兵檢查無故不到」
    ，且參酌兵役法第32條規定徵兵處理包括：兵籍調查、徵兵
    檢查、抽籤及徵集等情，故被告經核准出境逾期未返國，致
    未能接受徵兵處理之徵兵檢查，其行為已該當於妨害兵役治
    罪條例第3 條第7 款之情形，而該條款構成要件既已含括徵
    兵檢查情形，顯無須重覆論以同條例第3 款之徵兵檢查無故
    不到情形，起訴書認尚構成同條第3 款之徵兵檢查無故不到
    ，容有誤會，然此部分業經蒞庭檢察官當庭更正，附此敘明
    。
  (三)爰審酌被告明知其為役齡男子，依法有服兵役之義務，其竟
    基於為逃避兵役義務之動機及目的，藉「觀光」之事由申請
    核准於94年3 月19日出境前往美國後，隨即滯留在外，拒不
    返國服兵役，縱經催告，亦未返國接受徵兵處理，顯見其乃
    蓄意而為，破壞兵役制度之公平性，損及潛在之國防動員兵
    力，惡性非輕，被告雖係前往美國就學，然此與被告當初以
    觀光名義申請核准出境之目的不符，不得據此解免其刑責，
    並斟酌被告之品行、素行、生活狀況、智識程度及犯罪後之
    態度等一切情狀，量處如主文所示之刑，並諭知易科罰金之
    折算標準。
  (四)又按中華民國九十六年罪犯減刑條例第5 條規定：本條例施
    行前，經通緝而未於96年12月31日以前自動歸案接受偵查、
    審判或執行者，不得依本條例減刑。查本案被告之犯罪時間
    ，雖於96年4 月24日以前，但因被告係於95年8 月8 日經本
    院發布通緝後，於上開減刑條例施行後之100 年12月6 日始
    由警方緝獲到案，有上開通緝書、內政部警政署航空警察局
    通緝案件移送書各1 份在卷可查（見本院95年度訴字第535
    號卷第23頁、第24頁、本院卷2 頁），是被告無從依上開條
    例之規定減刑，併此敘明。
  (五)再被告前未曾因故意犯罪受有期徒刑以上刑之宣告，有臺灣
    高等法院被告前案紀錄表1 份附卷可稽（見本院卷第24頁）
    ，且被告犯罪後，業已坦承犯行，頗有悔意，並已返國接受
    裁判，本院綜合審酌上情，認被告經此偵審及判刑之教訓，
    當知警惕，應無再犯之虞，本院認其所宣告之刑，以暫不執
    行為適當，爰依刑法第74條第1 項第1 款規定併宣告緩刑2
    年，以勵自新。
四、證據名稱：
  (一)刑事訴訟法第273 條之1 第1 項、第299 條第1 項、第310
    條之2、第454條。
  (二)妨害兵役治罪條例第3 條第7 款。
  (三)刑法第11條前段、第2 條第1 項前段、第74條第1 項第1 款
  (四)修正前刑法第41條第1 項前段。
  (五)廢止前罰金罰鍰提高標準條例第2 條。
五、如不服本判決，應於收受送達後10日內，向本院提出上訴書
    狀（應按他造當事人之人數附繕本）。
本案經檢察官陳雅瑩到庭執行職務。
中    華    民    國   100    年    12    月    28    日
                           刑事第八庭法  官  黃怡瑜
以上正本證明與原本無異。
如不服本判決應於收受送達後 10 日內向本院提出上訴書狀，並
應敘述具體理由。其未敘述上訴理由者，應於上訴期間屆滿後
20 日內向本院補提理由書 (均須按他造當事人之人數附繕本 )
「切勿逕送上級法院」。
                                     書記官  傅國軒
中    華    民    國   100    年    12    月    29    日
附錄本案論罪科刑法條全文：
妨害兵役治罪條例第3條
役齡男子意圖避免徵兵處理，而有下列行為之一者，處5 年以下
有期徒刑：
一、徵兵及齡男子隱匿不報，或為不實之申報者。
二、對於兵籍調查無故不依規定辦理者。
三、徵兵檢查無故不到者。
四、毀傷身體或以其他方法變更體位者。
五、居住處所遷移，無故不申報，致未能接受徵兵處理者。
六、未經核准而出境，致未能接受徵兵處理者。
七、核准出境後，屆期未歸，經催告仍未返國，致未能接受徵兵
    處理者。